ACORDAO-COMPLETO-2568148

ACÓRDÃO 456/2023 ATA 10/2023 - PLENÁRIO

VISTOS, relatados e discutidos estes autos de Representação de deputados e deputadas federais Sâmia de Souza Bomfim, Fernanda Melchionna e Silva, Ivan Valente, Viviane da Costa Reis, Áurea Carolina de Freitas e Silva, Luiza Erundina de Sousa, Glauber de Medeiros Braga e Talíria Petrone Soares, dando conta de possíveis irregularidades ocorridas na operacionalização do Programa Auxílio Brasil,
ACORDAM os Ministros do Tribunal de Contas da União, reunidos em sessão do Plenário, ante as razões expostas pelo Relator, em:
9.1. conhecer da presente representação, por satisfazer os requisitos de admissibilidade previstos nos arts. 235 e 237, inciso III, do Regimento Interno deste Tribunal, e no art. 103, § 1º, da Resolução-TCU 259/2014;
9.2. informar aos representantes que a questão tratada nesses autos já foi examinada pelo TCU nos processos TC-Processo 005.998/2020-4 e TC-Processo 007.871/2022-8, encaminhando-lhes as respectivas deliberações, Acórdão 1844/2022-TCU-Plenário e 2.725/2022-TCU-Plenário, acompanhadas dos relatórios e dos votos que os fundamentam;
9.3. dar ciência deste Acórdão aos representantes.

Representação de deputados e deputadas federais, dando conta de possíveis irregularidades ocorridas na operacionalização do Programa Auxílio Brasil

Ministério da Cidadania.

3. Representantes: Deputados Federais Sâmia de Souza Bomfim, Fernanda Melchionna e Silva, Ivan Valente, Viviane da Costa Reis, Áurea Carolina de Freitas e Silva, Luiza Erundina de Sousa, Glauber de Medeiros Braga e Talíria Petrone Soares.

13.1. Ministros presentes: Bruno Dantas (Presidente), Walton Alencar Rodrigues, Benjamin Zymler, Aroldo Cedraz, Antonio Anastasia e Jhonatan de Jesus.
13.2. Ministros-Substitutos convocados: Augusto Sherman Cavalcanti (Relator) e Marcos Bemquerer Costa.
13.3. Ministro-Substituto presente: Weder de Oliveira.

AUGUSTO SHERMAN

Adoto como relatório a instrução elaborada no âmbito da SecexPrevidência (peça 4) , transcrita a seguir, a qual recebeu a aprovação dos dirigentes daquela unidade técnica.
"INTRODUÇÃO
1.	Cuidam os autos de processo de Representação, formulada pela deputada federal Sâmia de Souza Bomfim e outros parlamentares, comunicando possíveis ilegalidades no Programa Auxílio Brasil, de responsabilidade do Ministério da Cidadania (peça 1) .
2.	 Os parlamentares da Câmara dos Deputados apontam reportagem do jornal Folha de São Paulo e outros documentos, informando sobre a demora para efetivação do benefício do Auxílio Brasil, mesmo quando os potenciais beneficiários já estariam aptos ao recebimento, além dos problemas enfrentados pelas pessoas em situação de vulnerabilidade para serem incluídas no Programa. 
EXAME DE ADMISSIBILIDADE
3.	Inicialmente, deve-se registrar que a representação preenche os requisitos de admissibilidade constantes no art. 235 do Regimento Interno do TCU (RI/TCU) , haja vista a matéria ser de competência do Tribunal, referir-se a responsável sujeito a sua jurisdição, estar redigida em linguagem clara e objetiva, conter nome legível, qualificação e endereço do representante, bem como encontrar-se acompanhada do indício concernente à irregularidade ou ilegalidade. 
4.	Além disso, os deputados federais possuem legitimidade para representar ao Tribunal, consoante disposto no inciso III do art. 237 do RI/TCU. 
5.	Ainda, conforme dispõe o art. 103, § 1º, in fine, da Resolução - TCU 259/2014, verifica-se a existência do interesse público no trato da suposta irregularidade/ilegalidade, pois as questões apontadas pelos representantes implicam falhas operacionais no Programa do Auxílio Brasil, as quais podem afetar a execução da política pública e, por isso, estão sujeitas à fiscalização do TCU. 
6.	Dessa forma, a representação deverá ser admitida e sua procedência avaliada, nos termos do art. 234, § 2º, segunda parte, combinado com o parágrafo único do art. 237 do Regimento Interno do TCU. 
EXAME TÉCNICO
7.	Os representantes apresentam basicamente as seguintes informações: 
	a) mais de 764 mil famílias aguardam a liberação dos benefícios do Programa Auxílio Brasil, mesmo já estando aptas a recebê-los, segundo dados do jornal Folha de São Paulo;
	b) 1,3 milhão de famílias aguardam pela aprovação do seu benefício no Programa Auxílio Brasil, considerando as famílias que se encontram no Cadastro Único, de acordo com estudo recente da CNM (Confederação Nacional de Municípios) ;
	c) em março de 2022, 100 mil famílias estavam aptas a receber o Auxílio, mas não conseguiram entrar no Programa. De março até maio mais 664 mil famílias entraram na fila, totalizando mais de 764 mil famílias que aguardam o Programa Auxílio Brasil, segundo os dados do Ministério da Cidadania e reportagem da Folha de São Paulo.
8.	Após apresentar as informações sobre as possíveis irregularidades, os representantes solicitam a "instauração de procedimento de auditoria (investigação) , com vistas a apurar todas as circunstâncias dos fatos aqui noticiados, inclusive com a adoção das medidas cautelares cabíveis, para a proteção os direitos fundamentais do povo brasileiro, sobretudo a população mais vulnerável, e a consequente apuração de eventuais responsabilidades e a punição dos responsáveis, visando o cumprimento da lei e resguardo dos direitos constitucionais atinentes".
Análise
9.	A despeito da autuação do documento como representação, deve-se notar os fatos noticiados referem-se a falhas operacionais no Programa, que não consegue atender a todos os potenciais beneficiários, e não propriamente a ilegalidades ou irregularidades, como exige o caput do art. 234 do Regimento Interno do TCU. Observa-se também que os parlamentares solicitam, ao final, a realização de fiscalização por essa Corte de Contas para apurar as falhas. 
10.	Para esse caso em específico, caberia não uma representação, instrumento apto a investigar aspectos ligados à conformidade de atos administrativos, mas, sim, solicitação de realização de auditorias e inspeções formulada pelo Congresso Nacional. Entretanto, conforme art. 232 do RI/TCU, só detém legitimidade para propor tais solicitações, as casas ou comissões do Congresso Nacional. Assim, os signatários do documento em análise não poderiam pleitear a realização de fiscalização por esse Tribunal.
11.	Apesar da questão preliminar apontada, que impede o atendimento à solicitação de fiscalização suscitada, vale informar aos representantes que os temas relacionados à execução desigual do Programa Bolsa Família (PBF) e à existência de grande número de famílias que pleitearam o benefício e aguardam, em fila de espera, sua inclusão no Programa, foi objeto de recentes deliberações dessa Corte de Contas. 
12.	Nos autos do TC Processo 005.998/2020-4, as razões para as deficiências e falhas no atendimento do Programa Bolsa Família, atual Auxílio Brasil, foram examinadas de forma aprofundada, gerando o Acórdão 1844/2022-TCU-Plenário, de 10/8/2022, o qual determinou o seguinte:
9.4.1. ao Ministério da Cidadania, com fundamento no art. 4º, inciso I, da Resolução-TCU 315/2020, que, no prazo de 30 (trinta) dias a contar da notificação deste acórdão, passe a divulgar no Portal da Cidadania, na forma de Painel de Monitoramento do Programa Auxílio Brasil, os quantitativos de habilitados pós-concessão (fila de espera) , analogamente ao que ocorre às demais variáveis do programa, em atendimento ao art. 2º, parágrafo único, inciso V, da Lei 9.784/1999; 
9.4.2. à Secretaria-Geral de Controle Externo que avalie, no prazo de 60 (sessenta) dias, apresentando suas conclusões a este Colegiado, a conveniência e a oportunidade de incluir, no seu Plano Operacional, a realização de auditoria de natureza operacional no Programa Auxílio Brasil, na qual sejam avaliados, dentre outros aspectos que venham a ser considerados pertinentes: 
9.4.2.1. a efetividade dos critérios de concessão dos benefícios para atingir os objetivos previstos em lei e os objetivos fundamentais da República estabelecidos no art. 3º, inciso III, da Constituição Federal, em especial o atendimento à população mais vulnerável; 
9.4.2.2. a adequabilidade das fontes de dados; e 
9.4.2.3. a eficiência e a segurança dos procedimentos adotados pelo gestor e pelo executor; 
9.5. dar ciência ao Ministério da Cidadania, com fundamento no art. 9º, inciso II, da Resolução-TCU 315/2020, de que as estimativas de pessoas em situação de pobreza por município devem ser atualizadas com o advento do próximo censo demográfico; 
13.	Há também o TC Processo 007.871/2022-8, em que o tema é avaliado. Trata-se de auditoria operacional, realizada no período de abril a dezembro de 2022, no Programa Auxílio Brasil, com vistas a "avaliar as mudanças advindas do Programa Auxílio Brasil (PAB) quanto à focalização, equidade e custo-efetividade, bem como os desafios enfrentado para a implementação do referido programa".
14.	  Essa auditoria operacional examinou diversos aspectos do recém-criado Programa Auxílio Brasil (PAB) , trazendo um panorama global dos principais problemas enfrentados na sua implementação. Em especial foram tratados os seguintes assuntos: a equidade de pagamento entre as famílias; o custo-efetividade do programa; o nível de focalização do programa; e a implementação dos novos benefícios criados.
15.	O TC Processo 007.871/2022-8 foi apreciado em 7/12/2022, gerando o Acórdão 2725/2022-TCU-Plenário, que dispõe o seguinte:
9.1. recomendar ao Ministério da Cidadania, com fundamento nos arts. 71, inciso IV, da Constituição Federal, 1º, inciso II, e 43, inciso I, da Lei 8.443/1992, c/c o art. 250, incisos II e III, do Regimento Interno, que: 
9.1.1. considere, nos estudos para ajustes e normatização do Programa Auxílio Brasil ou de programa que o venha a substituir, promover pagamentos per capita mais equitativos entre as famílias beneficiárias, de forma a obter melhor equidade e custo-efetividade; 
9.1.2. investigue e saneie possíveis distorções na composição familiar dos integrantes do CadÚnico, principalmente em relação aos beneficiários do Auxílio Brasil ou a outro benefício que o venha a suceder; 
9.1.3. promova a atualização cadastral do CadÚnico por meio de cronograma mais célere de revisões, focalizações, averiguações cadastrais e ações de administração de benefícios, prezando pela integralidade e tempestividade na gestão dos benefícios previstos na Portaria MC 746/2022; 
9.1.4. promova e incremente a atuação da rede SUAS no cadastramento e revisão dos dados no CadÚnico; 
9.1.5. cesse a sugestão de composição familiar advinda do Auxílio Emergencial no cadastramento eletrônico atual do Programa Auxílio Brasil; 
9.1.6. desenvolva estudos complementares para identificar indivíduos que estão recebendo benefício indevidamente ou que fazem jus ao auxílio, mas não o estão recebendo; 
9.1.7. em relação ao Auxílio Criança Cidadã, adote, se ainda não o fez, exceto na superveniência de norma que determine a descontinuidade do benefício, as seguintes providências: 
9.1.7.1. ultime providências visando propor a revisão do texto legal instituidor do Auxílio Criança Cidadã, visando a exequibilidade do benefício; 
9.1.7.2. vencida a providência do subitem 9.1.7.1 retro, elabore o devido documento formal de planejamento para implementação do Auxílio Criança Cidadã, nos termos da Portaria MC 2.368/2019, alterada pela Portaria MC 716/2021; 
9.1.8. elabore o devido documento formal de planejamento para implementação do Auxílio Inclusão Produtiva Urbana, exceto na superveniência de norma que determine a descontinuidade do benefício, nos termos da Portaria MC 2.368/2019, alterada pela Portaria MC 716/2021; 
9.2. autorizar, desde logo, a realização de futuro monitoramento do cumprimento desta deliberação;
9.3. dar ciência deste acórdão ao Ministério da Cidadania; 
9.4. enviar, por intermédio da Presidência desta Corte, e em conformidade com o disposto no art. 18, §§ 1º e 2º, da Resolução TCU 170/2004, cópia desta deliberação, acompanhada, se for o caso, de cópia da íntegra do Relatório de Auditoria de peça 126, e com vistas a informar a situação encontrada em relação à política pública a fim de contribuir com o debate de eventuais futuros projetos legislativos ou normativos correlatos ao tema, além de outras providências, à: 
9.4.1. Presidência do Senado Federal; 
9.4.2. Presidência da Câmara dos Deputados; 
9.4.3. Equipe de Transição nomeada nos termos da Lei 10.609/2002 e do Decreto 7.221/2010; e 
9.5. encerrar o presente processo, nos termos do art. 169, inciso V, do Regimento Interno do TCU.
16.	Como se vê, a questão trazida aos autos pelos representantes tem sido devidamente tratada por essa Corte de Contas nos processos indicados.
17.	Assim, a presente representação deve ser conhecida, para, no mérito, ser considerada parcialmente procedente, devendo os resultados dos trabalhos desenvolvidos nos TC Processo 005.998/2020-4 e Processo 007.871/2022-8 serem encaminhados para os representantes.
PROPOSTA DE ENCAMINHAMENTO
18.	Diante do exposto, submetem-se os autos à consideração superior, propondo:
	a) conhecer da presente representação, satisfeitos os requisitos de admissibilidade previstos nos arts. 235 e 237, inciso I, do Regimento Interno deste Tribunal, c/c o art. 81, inc. I, da Lei 8.443/1992, e no art. 103, § 1º, da Resolução-TCU 259/2014, para, no mérito, considerá-la parcialmente procedente;
	b) informar aos representantes Deputados e Deputadas Federais Sâmia de Souza Bomfim, Fernanda Melchionna e Silva, Ivan Valente, Viviane da Costa Reis, Áurea Carolina de Freitas e Silva, Luiza Erundina de Sousa, Glauber de Medeiros Braga e Talíria Petrone Soares, que a questão tratada nesses autos já foi examinada pelo TCU nos processos TC Processo 005.998/2020-4 e Processo 007.871/2022-8, encaminhando-lhes as respectivas deliberações, Acórdão 1844/2022-TCU-Plenário e 2.725/2022-TCU-Plenário;
	c) informar aos representantes do acórdão que vier a ser proferido nos presentes autos, destacando que o relatório e o voto que fundamentam a deliberação encaminhada podem ser acessados por meio do endereço eletrônico www.tcu.gov.br/acordaos; e 
	d) arquivar os presentes autos, com base no art. 169, inciso III, do Regimento Interno do Tribunal."
	É o relatório.

não consta.

Não atuou.

REPRESENTAÇÃO. PROGRAMA AUXÍLIO BRASIL. PROBLEMAS OPERACIONAIS. CONHECIMENTO. EXISTÊNCIA DE PROCESSOS ANTERIORES TRATANDO DA QUESTÃO. CIÊNCIA DAS DECISÕES NESTES PROCESSOS.

REPRESENTAÇÃO (REPR)

Trata-se de representação formulada pelos deputados e deputadas federais Sâmia de Souza Bomfim, Fernanda Melchionna e Silva, Ivan Valente, Viviane da Costa Reis, Áurea Carolina de Freitas e Silva, Luiza Erundina de Sousa, Glauber de Medeiros Braga e Talíria Petrone Soares, dando conta de possíveis irregularidades ocorridas na operacionalização do Programa Auxílio Brasil.
2.	Preliminarmente, a presente representação deve ser conhecida pelo Tribunal, por atender os requisitos de admissibilidade previstos para a espécie processual.
3.	Quanto ao mérito, verifico que os representantes relatam as seguintes ocorrências relacionadas à operacionalização do Programa Auxílio Brasil:
	a) mais de 764 mil famílias aguardam a liberação dos benefícios do Programa Auxílio Brasil, mesmo já estando aptas a recebê-los, segundo dados do jornal Folha de São Paulo;
	b) 1,3 milhão de famílias aguardam pela aprovação do seu benefício no Programa Auxílio Brasil, considerando as famílias que se encontram no Cadastro Único, de acordo com estudo recente da CNM (Confederação Nacional de Municípios) ;
	c) em março de 2022, 100 mil famílias estavam aptas a receber o Auxílio, mas não conseguiram entrar no Programa. De março até maio mais 664 mil famílias entraram na fila, totalizando mais de 764 mil famílias que aguardam o Programa Auxílio Brasil, segundo os dados do Ministério da Cidadania e reportagem da Folha de São Paulo.
4.	Face a essas informações, os representantes solicitam ao Tribunal a "instauração de procedimento de auditoria (investigação) , com vistas a apurar todas as circunstâncias dos fatos aqui noticiados, inclusive com a adoção das medidas cautelares cabíveis, para a proteção os direitos fundamentais do povo brasileiro, sobretudo a população mais vulnerável, e a consequente apuração de eventuais responsabilidades e a punição dos responsáveis, visando o cumprimento da lei e resguardo dos direitos constitucionais atinentes".
5.	Inicialmente, quanto ao pedido de instauração de procedimento de auditoria, cumpre destacar que, nos termos do art. 232 do Regimento Interno do TCU, os representantes não detêm competência para solicitar ao Tribunal a realização de fiscalizações, visto encontrarem-se legitimadas para tal apenas o Presidente do Senado Federal, o Presidente da Câmara dos Deputados e os presidentes de comissões do Congresso Nacional, do Senado Federal ou da Câmara dos Deputados, quando por aquelas aprovadas.
6.	Todavia, conforme a análise efetuada pela SecexPrevidência na instrução transcrita no relatório integrante desta deliberação, a matéria tratada nesta representação já foi objeto de recentes deliberações dessa Corte de Contas. Aponta a unidade técnica os seguintes processos e deliberações tratando de questões relacionadas ao assunto em pauta:
	a) TC-Processo 005.998/2020-4, julgado pelo Acórdão 1844/2022-TCU-Plenário: representação sobre irregularidades na execução do programa bolsa família, com execução desigual entre regiões e existência de fila de espera;
	b) TC-Processo 007.871/2022-8, julgado pelo Acórdão 2725/2022-TCU-Plenário: auditoria operacional que examinou diversos aspectos do Programa Auxílio Brasil, trazendo um panorama global dos principais problemas enfrentados na sua implementação, em especial, a equidade de pagamento entre as famílias, o custo-efetividade do programa, o nível de focalização do programa e a implementação dos novos benefícios criados.
7.	Dessa forma, acolho o encaminhamento proposto pela SecexPrevidência, no sentido de se encaminhar aos representantes as mencionadas deliberações, acompanhadas dos relatórios e dos votos que as fundamentam, visto que, no meu entender, as questões apontadas nesta representação já foram abordadas com o devido aprofundamento nos mencionados processos.
	Ante o exposto, manifesto-me por que o Tribunal aprove o acórdão que ora submeto à apreciação deste Colegiado.
TCU, Sala das Sessões, em 15 de março de 2023.
AUGUSTO SHERMAN CAVALCANTI 
Relator